【裁判字號】    93,重訴,29
【裁判日期】    951130
【裁判案由】    損害賠償
【裁判全文】
臺灣宜蘭地方法院民事判決              93年度重訴字第29號
原      告  乙○○
訴訟代理人  曾文杞律師
            廖學興律師
被      告  甲○○
訴訟代理人  黃英哲律師
上列當事人間因請求損害賠償事件，本院於民國95年11月 3日言
詞辯論終結，判決如下：
    主  文
原告之訴及假執行之聲請均駁回。
訴訟費用由原告負擔。
    事實及理由
一、按訴狀送達後，原告不得將原訴變更或追加他訴，但請求之
    基礎事實同一、擴張或減縮應受判決事項之聲明者，不在此
    限，民事訴訟法第255條第1項第2、3款定有明文。本件原告
    本起訴主張「被告應給付原告新臺幣（下同）26,229,902元
    及自起訴狀繕本送達被告之日起至清償日止，按年息百分之
    5 計算之利息」，嗣於審理中變更聲明為「被告應給付原告
    25,184,427元及自起訴狀繕本送達被告之日起至清償日止，
    按年息百分之 5計算之利息」，核其請求之基礎事實同一，
    且為減縮應受判決事項之聲明，依上開說明，應予准許，合
    先敘明。
二、原告起訴主張：
（一）原告與被告本係朋友關係，被告深知原告經營中醫醫院，
      頗具財力，被告長期居住美國，以土木工程為業，於民國
      83年 6月間原告至美國探視女兒時曾順道探訪被告，其時
      被告即向原告大力鼓吹，其在美國已研發成功土木建築威
      力固「輕量骨材」，在建築界將有革命性震撼作用，其原
      理就是利用「煤干石」經燃燒後滲加配料，其成品可以減
      輕三分之一重量等特性，被告邀請原告出資，而由被告提
      供技術，以為合作云云。嗣於84年間原告所經營之同仁堂
      中醫醫院正積極籌設新建較大規模之中醫醫院，被告得知
      此事，即又再度鼓吹威力固「輕量骨材」一事，被告並訛
      稱：其在1994年8月在美國成立 LINCHEM LABORATORY INC
      ，組織六人小均為專業博士研發團隊研究成功，已在1995
      年 3月20日向美國專利局提出申請，將向國際市場進軍等
      等，希望以同仁堂新建醫院為產品示範，並籌劃成立「台
      灣威力固防火隔音建材公司」（下稱臺灣威力固公司），
      址設「同仁堂中醫醫院」，臺灣威力固公司投資金額約為
      75,000,000元。被告並稱臺灣威力固公司生產原料來源為
      中國大陸山東省淄博市，被告隨即以要申請中國礦權需要
      接洽單位繁多為由，要求原告投資，原告信其所言，匯付
      美金305,743元予MAGNO LIA公司及被告，惟於被告收款後
      ，該計劃即不了了之。而依被告所提出之支出明細表資料
      所載，其多次至日本、中國大陸、臺灣等地開會所支出之
      明細，與其出入境資料不符，顯見被告顯係詐欺原告支付
      金錢。又被告於邀約原告投資臺灣威力固公司時，即已表
      明產品已開發出來，因此原告陸續匯款，且被告提出之計
      畫書中亦列明中國威力固特殊建材公司、臺灣威力固特殊
      建材總公司，其嗣後竟稱無研發及籌設公司之意，顯有詐
      欺原告之事實。被告所提出之威力固產品說明書中已提到
      通過美國國家標準局之登記專案數據，並向美國專利局提
      出專利測試申請，然被告卻提不出美國國家標準局等機關
      核准登記或核准專利之文件，且被告並未支出費用或係以
      原告之資金花用於自己事業所需之採礦，被告所為均係屬
      詐欺之行為。
（二）被告又編撰一本名為「台灣砂石及礦石資源調查規劃可行
      性報告書」之文件，強調砂石礦產資源開發之利益。被告
      並於86年6月，邀請原告到美國舊金山參觀，鼓吹成立「
      金山非金屬礦業公司」（下稱金山公司），並表示福建省
      平潭縣群島之花崗岩石，質地佳、硬度高，為台灣各項建
      設難得之材料來源，倘原告能投資開發礦產，獲利極為可
      觀云云。嗣被告甲○○提出其87年 2月23日與大陸福建省
      平潭縣人民政府簽訂之「協議書」，邀約原告參與投資，
      並表示該協議書以 1年為期在平潭島開廠進行生產碎石，
      如在 1年內沒有實施該協議即取消。原告經其鼓惑陸續匯
      款4,630,500元及美金22640.59元，且於87年9月 7日，原
      告至大陸交付人民幣 500,000元予被告，以交付投資保證
      金之用，以上金額共計24,646,217元。依被告所提出之支
      出明細表，實與實際入出境臺灣之時間不符，被告所為顯
      係詐欺之行為，且被告於87年 3月13日在美國申請設立金
      山非金屬礦業有限公司，雖其申請書上原告列名為股東，
      然實際上被告嗣後成立另一家公司，股東名字並無原告，
      可見被告係以不實文件欺罔原告。又被告以「臺灣金山非
      金屬開發有限公司」之名義與大陸福建省平潭縣人民政府
      簽立協議書，該公司在臺灣根本未合法設立，且該協議書
      僅屬平潭縣地方政府之初步招商同意，並非權利證明，然
      被告卻於事業說明書上欺騙原告已有採礦權，被告所為實
      係詐欺之行為。又依被告所提之支出明細表所示，被告頻
      繁於泉州市活動，顯見被告向原告詐取金錢以從事個人之
      事業甚明。況被告於美國成立之太平洋水泥開發事業有限
      公司住址與金山非金屬公司相同，可知被告將原告所投資
      之資金挪為私用。
（三）此外，被告並以前揭籌設公司之商務需要為由，陸續向原
      告請領機票、餐費及住宿費等費用，合計為 1,583,685元
      。原告直迄約91年，事隔 1年餘後，因見被告所籌設之公
      司未有任何進展狀況，發覺事有蹊蹺，經查證始發現已遭
      被告詐騙。查被告係以籌設「台灣威力固防火隔音建材公
      司」及「金山非金屬礦業有限公司」為名，詐騙原告匯款
      投資，原告自得依據民法第184條第1項及第197條第2項請
      求被告賠償因遭詐騙而受有之損害。
（四）若認兩造間成立契約關係，兩造間所成立者應為共同投資
      之無名契約，就有關生產「威力固」輕量骨材之契約部分
      ，此一契約約定由原告與被告共同出資成立公司，並設廠
      生產「威力固」輕量骨材，設廠所需金額約為美金7,392,
      000 元，先期資金由原告先行支付，被告負責一切技術專
      業事項，如提供製造技術、製造、生產等。原告給付資金
      之時間及方式不定，視資金需要支付。就有關平潭縣採礦
      契約部分，被告與原告就開採砂石成立契約關係，此一契
      約約定原告與被告共同出資成立公司，以開採大陸福建平
      潭島砂石，所需金額約為美金 700餘萬元，先期資金仍由
      原告先行支付，被告則負責技術專業事項，如取得採礦權
      、採礦、生產等，原告給付資金之時間及方式不定，視資
      金需要支付。故本件兩造間契約類型係無名契約，非合夥
      契約，因兩造並未約定經營共同事業，亦未約定合夥出資
      額，而係約定籌備成立公司以生產「威力固」輕量骨材及
      開採平潭縣砂石，顯非合夥契約關係。而查被告與原告間
      約定以煤干石生產輕量骨材，惟現今尚無以煤干石生產輕
      量骨材之技術，契約標的根本不能。又被告與原告間約定
      於福建省平潭島開採砂石，惟平潭島位於大陸軍事區內根
      本無得取得採礦權，且該島上缺少電力及淡水根本無足開
      採砂石，亦屬契約標的不能。兩造間約定既係屬標的不能
      ，依民法第 246條之規定，其契約係屬無效，兩造間契約
      既屬無效，則被告取得原告給付之金錢即無法律上原因，
      被告應依不當得利之法律關係返還予原告。若認兩造間之
      契約並非客觀給付不能，然實已因可歸責於被告之事由而
      給付不能，就有關生產「威力固」輕量骨材之契約關係，
      被告係以其在美國已研發成功土木建築用「威力固」輕量
      骨材並提出專利申請為由，邀請原告出資，惟「威力固」
      輕量骨材始終尚未研發成功，遑論申請專利。就有關平潭
      縣採礦契約關係被告係以其已得大陸福建省平潭縣政府允
      許之砂石採礦權為由，邀原告投資採礦，惟被告自始至終
      未取得採礦權。被告與平潭縣政府之招商協議已於88年 2
      月23日終止，故兩造間之契約顯因可歸責於被告之事由而
      給付不能，原告自得依民法第 256條之規定解除契約，並
      依同法第259條第2款之規定，被告應返還其所受領之金錢
      並計付利息予原告等語。並聲明：（一）被告應給付原告
      25,184,4272 元及自起訴狀繕本送達被告之日起至清償日
      止，按年息百分之 5計算之利息。（二）願供擔保，請准
      宣告假執行。
三、被告則以：
（一）依據原告於刑事庭審理時所為之證述，被告並未向原告表
      示「輕量骨材為自己所研發成功，並已向美國申請專利」
      等語，並且原告所支付之系爭款項，亦非成立臺灣威力固
      公司之股金，是原告主張被告向其佯稱已在美國成功研發
      土木建築用之輕量骨材，並已向美國專利局提出申請，遊
      說原告出資共同籌組臺灣威力固公司，使原告誤信為真，
      而陸續匯款供被告籌設公司之用云云，並不足採認為真實
      。又所謂威力固輕量骨材之土木建材，經刑事庭向中華民
      國建築技術協會函詢結果，尚非絕無可能，可見「輕量骨
      材」之建築材料，於國內雖無相關之規範及標準，然此種
      建築材料確實有存在之可能。尚難僅憑國內目前並未有人
      深入研究及使用輕量骨材，且被告與原告約定開發輕量骨
      材後，並未實際生產輕量骨材，即推認被告自始即係以虛
      構之「輕量骨材」詐騙告訴人。又被告於所撰寫之威力固
      計劃書及說明書內之內容，係為招商所用，其所記載之內
      容，本應就輕量骨材開發之緣由、開發所需經費及設備、
      開發後之成果等事項詳為說明，方能吸引投資人投資，則
      於開發計劃成功前，各文件內所記載之內容，自非已經完
      全實現或全然與事實相符，而且此項事實復為原告所明知
      ，因此，於輕量骨材開發案未成功後，自不得倒果為因，
      以被告無法履行前揭文件所記載之內容，並未成立各種名
      義之威力固公司，且未取得輕量骨材之專利或未提出履行
      該文件內容之相關憑證，即謂被告藉威力固計劃書及說明
      書來詐騙原告。況且原告已找具有良好商業經營知識之馬
      克先生及具有良好建築知識之游武雄參與此一計劃，顯然
      輕量骨材計劃是否可行，馬克先生及游武雄已有所評估，
      且已轉知委託人即原告，足見就輕量骨材開發一事，原告
      已經過深思熟慮，對於實際情形知悉甚詳，認為仍具有開
      發之潛力，而繼續出資，自難認被告有何施用詐術之行為
      ，原告更無因被告之行為而陷於錯誤之可言。另參酌被告
      於84年至86年 4月間確實曾經密集往來於美國及臺灣近20
      次之事實，可見被告在與原告達成開發輕量骨材之協議後
      ，確實已積極往來於美國、臺灣及大陸地區進行相關之探
      勘及開發工作。依此，足見被告確實並無利用輕量骨材開
      發之名義來詐騙告訴人之侵權行為存在。至於原告另主張
      被告挪用原告所支出之資金，使用於自己成立之太平洋水
      泥事業開發公司、泉州市華龍建築材料公司、木蘭建設有
      限公司云云，然被告否認太平洋水泥事業開發公司、泉州
      市華龍建築材料公司、木蘭建設有限公司與告訴人所提供
      之資金有關，且原告亦未舉證證明被告有將輕量骨材開發
      之資金，挪用於上開 3家公司之行為，復與原告自認其出
      資目的在於同意負擔被告往來台灣、美國、中國的費用，
      產品經費，交涉費用，礦物測試，輕量骨材探礦，設廠工
      程設計圖，輕量骨材商標專利申請等費用之支出事實不符
      。是以自不得僅依原告片面空口之詞，即推定被告有挪用
      資金之情形存在，進而主張有詐欺之意圖，並有施用詐術
      之行為，原告上述陳述明顯並不足採。原告為了支付其委
      任被告處理事務之工作費用，所以才陸續支出相關款項，
      自無受詐欺之損害可言，而且被告亦未獲得任何利益，原
      告主張依侵權行為損害賠償之規定及回復原狀之規定，請
      求被告給付如訴之聲明所示金額，自無理由。
（二）被告交付予平潭縣人民政府之50萬元人民幣，係作為定金
      之用，於開工投產後將返還，原告已明知上開款項與所謂
      之「礦權」取得無關，僅係履行該協議書之擔保金而已，
      自難謂被告有何利用前述協議書來詐騙原告之行為，並且
      原告亦無陷於錯誤而付款之情形可言。而被告所提出之砂
      石及礦石資源可行性報告書、事業企劃書、投資計劃書等
      ，均係為招商之用，於開發計劃成功前，各文件內所記載
      之內容，自非已經完全實現或全然與事實相符，此為原告
      當時明知之事實。此外，被告亦已確實為原告進行對外招
      商之工作事務，復為原告知悉甚詳並且派人參與其中。因
      此，於平潭石礦開發案未能招商成功後，自不得倒果為因
      ，徒以被告事後未實際開採平潭石礦，即謂前述文件內所
      記載之內容為虛假，而得主張被告有何藉該等文件虛列礦
      權來詐騙告訴人財物之情形。又就平潭石礦開發一事，告
      訴人已親自並委請簡清松至福建平潭勘查，另亦委請潘宇
      翔參與此一計劃，顯然就平潭石礦開發一事，原告已經過
      深思熟慮，認為仍具有開發之潛力，而繼續出資，而被告
      亦確已配合原告處理對外招商事務，自難認被告有何施用
      詐術之行為，原告更無因被告之行為而陷於錯誤之可言。
      又參酌被告於87年 3月至88年11月間確實曾經密集往來於
      美國及臺灣30餘次之事實，足證被告與原告達成開發平潭
      石礦之協議後，確實已積極往來於美國、臺灣及大陸地區
      進行相關之礦源開發、招商投資等工作。依此，益徵被告
      確實並無詐欺原告之意圖與行為。此外，對於原告主張被
      告係將原告所投資之資金挪為私用，而非用於「金山非金
      屬公司」之事，自難僅憑被告事後無法提出多年前相關之
      費用支出憑證，即推認被告有詐欺之行為，是原告此部分
      之指訴，仍不足採。
（三）兩造間就共同投資成立「威力固」輕量骨材計畫所存在契
      約關係之權利義務內容部分，係由被告負責處理取得輕量
      骨材製作方法的技術來源、到中國山東省探勘煤干石礦源
      、交涉取得採礦權、規劃設廠生產計劃及對外招商籌設公
      司，等項先期工作事務之任務，被告以提供處理上述事務
      之勞務取代出資義務，並取得「威力固」輕量骨材事業一
      半之股份。「威力固」輕量骨材生產事業，以對外招商方
      式籌設公司營運，被告與原告共同平均持有未來「威力固
      」輕量骨材計畫招商成功設立公司後，由原告出資所取得
      之該公司股份。就威力固輕量骨材事業所需資金則由原告
      負責出資，並且由原告負責支付有關被告為了處理取得輕
      量骨材製作方法的技術來源、到中國山東省探勘煤干石礦
      源、交涉取得採礦權、規劃設廠生產計劃及對外招商籌設
      公司，等各項先期工作事務之一切費用，以及負擔被告在
      處理事務期間內之家庭生活費用。至於兩造間就關於平潭
      開採砂石礦產事業部分契約關係之權義務內容部分，係由
      被告負責處理取得開採砂石的技術來源、探勘砂石開採礦
      源、交涉取得採礦權、規劃設廠生產計劃及對外招商籌設
      公司等項先期工作事務之任務。被告以提供處理上述事務
      之勞務取代出資義務，並取得平潭開採砂石礦產事業之一
      半股份。平潭開採砂石礦產事業，以對外招商方式籌設公
      司營運，被告與原告共同平均持有未來平潭開採砂石礦產
      事業招商成功設立公司後，由原告出資所取得之該公司股
      份。而平潭開採砂石礦產事業所需費用全部由原告負責出
      資，其中包括被告負責處理取得開採砂石的技術來源、探
      勘砂石開採礦源、交涉取得採礦權、規劃設廠生產計劃及
      對外招商籌設公司等項先期工作事務之一切費用，以及負
      擔被告在處理事務期間內之家庭生活費用。平潭開採砂石
      礦產事業，原告取得一半之股份，並且以對外招商方式籌
      設公司營運，由原告負責未來該公司設立時之出資認股。
      原告與被告共同平均分配未來平潭開採砂石礦產事業招商
      成功設立公司後之持有股份。故本件原告與被告間應係成
      立委任與合夥混合契約之非典型契約關係。
（四）本件兩造間系爭契約並無因以不能之給付為標的而無效之
      情形存在，按本件原告主張投資之各項事業，實際上依法
      應為兩造間合夥之目的事業，只有已完成或不能完成之情
      形，並無客觀給付不能之可言，況且原告根本就尚未進入
      實質投資設廠生產階段，只因招商目的不順利以致目的事
      業不能完成，按民法第692條第3款規定，合夥之目的事業
      不能完成者，合夥因而解散，而與兩造間系爭契約是否無
      效並無關聯。就「威力固」輕量骨材之生產事業而言，兩
      造間既存在合夥契約關係，而原告乙○○在刑事案件審理
      中已自認兩造間之合夥目的事業之成立條件，是在於「對
      外招商」，所以原告才會僅支付先期資金而已，關於設立
      公司建廠生產「威力固」產品之投資款，因尚未到達該階
      段，實際上原告並未有所支付，而就該事業既然招商不成
      功，自屬合夥目的事業不能完成。就「平潭島採礦」之目
      的事業部分而言，亦屬合夥之目的事業不能完成。又本件
      被告並無債務不履行之給付不能情形存在，「威力固」輕
      量骨材、菲律賓採礦、平潭島採礦等項事業，均是原告與
      被告合夥所欲經營之共同目的事業，並非為被告應負之給
      付義務內容，上開目的事業不能完成乃生合夥解散之效果
      ，與被告之給付義務並無關聯，自亦不生被告是否給付不
      能之問題。又前揭各合夥目的事業不能完成之原因，或為
      對外招商不成功，或為原告自動放棄，而且原告俱未實際
      進入投資資金階段，因此均與被告無關，故原告主張被告
      具有民法第226條之情形，而依民法第256條規定解除契約
      云云，自不足採。況且被告並未自原告支付之金錢受有任
      何利益，原告所給付之金錢，乃用以支付被告處理委任事
      務及合夥事務所生之各項費用，而非給付予被告之報酬，
      因此原告自無主張適用不當得利之規定，請求被告返還利
      益之餘地。此外，被告亦未施用任何詐術騙取原告給付金
      錢予被告，原告與被告合夥經營共同事業，其支付之金錢
      為「先期資金」，或係屬差旅費性質之工作費用，並非原
      告之財產權利受到侵害，而且被告亦未因此受有任何利益
      ，是以原告亦無主張適用民法第197條第2項規定之餘地。
（五）綜上所述，可知被告對於輕量骨材及平潭石礦開發等目的
      事業，已依照約定聘僱員工、進行相關探勘及招商等開發
      工作，至於最後之開發或招商結果不成功，而致合夥之目
      的事業不能完成，此乃創業之風險，被告並無施用任何詐
      術之行為，業經刑事確定判決確認之事實，被告自不成立
      民法第184條第1項侵權行為損害賠償責任，進而亦無第19
      7條第2項規定之不當得利返還義務之可言。又被告既然確
      實已依照雙方約定事項，積極進行系爭事業之相關探勘、
      聘僱員工、招商等開發工作，亦並無成立債務不履行責任
      之餘地可言，原告自無民法第 256條規定之契約解除權可
      得行使，自亦不生民法第 259條規定之回復原狀請求權。
      至於最後之招商結果不成功，而致兩造間契約之目的事業
      不能完成，亦不該當民法第246條第1項規定標的給付不能
      之契約無效情形，是自亦無成立不當得利法律關係之可言
      。本件原告之訴並無理由，自應予以駁回等語，資為抗辯
      。並聲明：（一）原告之訴及假執行之聲請均駁回。（二
      ）如受不利判決，願供擔保請准宣告免為假執行。
四、兩造不爭執事項：
（一）被告曾編寫關於「輕量骨材」之說明文件及成立威力固公
      司之相關計畫交付原告。
（二）被告曾編纂「臺灣砂石及礦石資源調查規劃可行性報告書
      」之文書交付原告。
（三）原告於83年11月間起至86年 4月間止，陸續匯款美金合計
      274,743元予MAGNOLIA公司及被告。
（四）原告曾於87年9月7日在中國大陸福建省支付人民幣500,00
      0 元，匯款人名義為被告、收款人名義為平潭縣財政集中
      戶，而匯款人民幣500,000元給平潭縣政府做為保證金。
（五）被告曾以臺灣金山公司名義與平潭縣人民政府簽訂採礦協
      議書。
（六）原告曾於87年 3月起至88年11月間止，以現金及匯款交付
      被告合計4,603,500元。
（七）被告曾以籌設成立公司及開發、探勘之需要，陸續向原告
      請領機票、餐費及住宿等費用合計1,583,685元。
（八）被告為MAGNOLIA公司之負責人。
（九）原告就雙方合作事業，同意要負擔被告的家庭生活費用，
      往來台灣、美國、中國的費用，產品經費，交涉費用等項
      資金，所以原告便在83年至86年間陸續匯款給被告。
（十）原告就中國福建平潭島砂石採礦事業，有看過協議書後才
      交了保證金 500,000元人民幣，而且原告對於該協議書載
      明的美金12,000,000元投資金額，實際上沒有出資。
（十一）被告為處理系爭事業之開發、探勘工作，曾編纂「山東
        省淄博市媒矸石之勘察資料」、「菲律賓礦石料源之市
        場調查報告書」、「福建省平潭縣砂石及礦石資源可行
        性報告書」、「蘇澳港專題報告」等文書交付原告。
五、得心證之理由：
    原告主張依據不當得利請求權、民法第259條之規定，請求
    被告應給付原告前所支付之金額共計25,184,4272元等情，
    為被告所否認，並以上開情詞置辯，故本件應審究者即為：
    被告是否藉由共同投資成立「威力固公司」、「金山公司」
    即生產輕量骨材、平潭縣採礦之事項，施用詐術騙取原告，
    使原告交付致受損害金額為25,184,427元？兩造間就共同投
    資成立「威力固公司」、「金山公司」即生產輕量骨材、平
    潭縣採礦之契約性質及內容為何？兩造間所成立共同投資之
    契約，是否有無效之原因？原告得否依據不當得利之法律關
    係請求被告給付25,184,427元？原告得否依據民法第 259條
    規定請求被告給付25,184,427元？茲分敘如下：
（一）被告是否藉由共同投資成立「臺灣威力固公司」、「金山
      公司」即生產輕量骨材、平潭縣採礦之事項，施用詐術騙
      取原告，使原告交付致受損害金額為25,184,427元？
  １、按當事人主張有利於己之事實，就其事實有舉證之責任，
      民事訴訟法第 277條前段定有明文。故本件原告主張被告
      就共同投資成立臺灣威力固公司、金山公司即生產輕量骨
      材、平潭縣採礦之事項，施用詐術騙取原告，致使原告交
      付25,184,427元因而受有損害等節，為被告所否認，並業
      經本院及臺灣高等法院刑事庭以93年度易字第178號、94
      年度上易字第1749號判決被告詐欺無罪確定，經本院調閱
      上開卷宗核閱無誤，而被告既以上開情詞置辯，故自應由
      原告就被告就上開事項施用詐術騙取金錢之事實，負舉證
      之責。
  ２、就兩造共同投資成立「臺灣威力固公司」即生產輕量骨材
      之部分：
    (1)原告雖主張被告以其在美國已研發成功土木建築威力固「
      輕量骨材」，邀請原告出資，而由被告提供技術，以為合
      作，並向原告訛稱：其研發團隊已經研究成功，已向美國
      專利局提出申請，將向國際市場進軍等語詐騙原告等情，
      然原告於刑事庭所為之證述：被告告訴我說他取得製造方
      法，可以申請專利，不僅是輕量骨材，還有配合輕量骨材
      特殊的水泥，被告說這二部分都可以申請專利，並告訴我
      說他要出面申請專利‧‧‧被告沒有說他在美國拿到輕量
      骨材的專利，他說他取得製造方法‧‧‧被告是說不能在
      美國製造，沒有說在美國已經取得專利，我沒有問他為何
      不能在美國製造，被告只有告訴我說他取得製造方法‧‧
      ‧之前表示輕量骨材在美國已經有人取得專利，是我自己
      猜測的等語（見 93年度易字第178號刑事卷一第110至112
      頁），故依原告於刑事庭之證述可知，被告僅稱取得輕量
      骨材之製造方法，並未以已研發成功或取得專利等情向原
      告施詐甚明。
    (2)又系爭輕量骨材之土木建材，經刑事庭函詢中華民國建築
      技術協會「目前建築界是否確有威力固輕量骨材之土木建
      材？其原理為煤干石經燃燒後加配料，成品可減輕三分之
      一重量，而硬度增加數倍，成為高強度之建材，且具有防
      火、隔音、防濕等特性？」後，經其函覆稱：煤干石及其
      相關製品國內建築業界無相關規範、標準可查，建築材料
      日新月異，來函主旨所詢尚非絕無可能，仍應依當事人提
      示之產品相關出廠、檢驗、試驗等報告，並佐以國內具公
      信力之試驗機構研究或試驗成果為參考，據以研判，此有
      中華民國建築技術學會94年6月22日（94）鑑字第528號函
      附刑事卷可參（見93年度易字第178號刑事卷三第3頁），
      故可知被告所提出之威力固輕量骨材之土木建材，尚非不
      可能存在，從而原告自不得僅憑現今國內未有深入研究即
      據此推認被告係以不存在之輕量骨材技術詐騙原告。
    (3)原告雖又主張依據被告所提出之威力固公司說明書中記載
      「其在1994年 8月在美國成立LINCHEM LABORATORY INC，
      組織六人小均為專業博士研發團隊研究成功，已在1995年
      3 月20日向美國專利局提出申請，將向國際市場進軍」等
      等內容，實則被告均未能提出相關之數據資料，可見被告
      確係以虛構之內容以詐騙原告投資等語，然依原告於刑事
      庭證述：威力固計畫說明書的部分，是在美國我與被告見
      面後被告給我的，我沒有詳細看內容，因為我也不懂，說
      明書裡面所寫的金額都是對外招商用及給中國政府看的，
      部是我應該投資的金額，被告說招商的金額比較高，我們
      就可以把廠房蓋的比較好等語（見 93年度易字第178號刑
      事卷一第 113頁），故依原告於刑事庭所述，可知原告已
      明知威力固計畫說明書係用於對外招商所用，則其內容當
      會對輕量骨材之開發作相關之說明，以吸引投資人投資，
      該計畫說明書之內容與實際情形確有不同，實已為原告所
      知悉，故原告又主張該計畫說明書中之內容有所不實即為
      遭被告詐欺等語，尚屬無據。
    (4)再依原告於刑事庭之證述：馬克先生與我有親戚關係，他
      是哈佛大學企管碩士，也曾經在大眾電腦任職，馬克先生
      就是為了我們的工作辭掉大眾電腦的工作，來參加這個計
      畫‧‧‧是我要求游武雄參與這個團隊，他以前是台大建
      築系後來去美國讀電機，我跟他提及輕量骨材的計畫，他
      覺得這個是高科技的產品，很有興趣‧‧‧後來馬克先生
      告訴我說被告根本沒有輕量骨材的製造方法及計畫‧‧‧
      游太太告訴我說根本沒有輕量骨材這個東西不能投資，在
      此之前我已經陸陸續續匯款給被告，之後仍有繼續匯款給
      被告，因為被告說游武雄夫婦不了解輕量骨材才會這麼說
      ，當時被告這麼說，我就相信被告，才會繼續匯款等語（
      見93年度易字第178號刑事卷一第 113至117頁），可知原
      告在經過有企管、建築專業之訴外人馬克先生及游武雄之
      評估並告知後，仍經自行評估而繼續出資參與開發，自難
      認被告有何施用詐術之行為。
  ３、就兩造共同投資成立「金山公司」即平潭採礦之部分：
    (1)原告主張被告以「臺灣金山非金屬開發有限公司」之名義
      與大陸福建省平潭縣人民政府簽立協議書，該公司在臺灣
      根本未合法設立，且該協議書僅屬平潭縣地方政府之初步
      招商同意，並非權利證明，然被告卻於事業說明書上欺騙
      原告已有採礦權，被告所為實係詐欺之行為等語，然查，
      依原告於刑事庭之證述：於87年9月7日於福建省有交付人
      民幣 500,000元予被告，被告告訴我說他取得平潭縣政府
      同意開採的協議書，但是我們要交 500,000元人民幣的保
      證金給平潭縣政府，之後才可以擁有採礦權‧‧‧有看過
      協議書，我還交了500,000元的保證金等語（見 93年度易
      字第178號刑事卷一第 107、115頁），可知原告於交付人
      民幣 500,000元予被告作為保證金之前，業已見過系爭協
      議書，而依該協議書之記載「甲方提供平潭縣境內，‧‧
      的石礦供乙方開採‧‧‧乙方在本協議簽定後二個月內，
      向甲方預付訂金50萬人民幣‧‧‧本協議書一年內有效，
      在一年內本項目沒有實施的，本協議取消」（見本院卷一
      第103至105頁），可徵原告對於與福建省政府簽立之協議
      書，係取得開採招商之同意等情，均已知悉後，始交付人
      民幣 500,000元予被告，以交付給福建省政府作為保證金
      之用，則尚無從依此即認被告有何詐欺原告之行為。
    (2)而依證人潘宇翔於刑事庭之證述：原告介紹我去作一個平
      潭石礦的招商開發，我是助理，主要撰寫招商投資計畫書
      ‧‧‧原告信任我在投資方面的判斷‧‧‧招商是從87年
      開始，87年間的招商都跟花蓮的金盾及東帝士的陳由豪及
      日本綜合建材公司負責人及蘇澳的林長庚、同榮鮪魚公司
      的老闆、及日本北海道的角先生，期間還有安排前任臺灣
      銀行副總經理陳傑男等人‧‧‧我在87年 2月的時候，有
      勸阻原告參與投資，因為知道原告對礦區完全不了解，我
      要他考慮，但是原告對我說要我相信他等語（見93年度易
      字第178號刑事卷二第6至11頁），故可知原告於平潭採礦
      之開發招商，業已委由證人潘宇翔參與，而經證人潘宇翔
      勸阻原告考慮投資一事後，原告經考慮仍願繼續投資，可
      見原告已就投資平潭採礦一事思慮後始繼續投資，亦難認
      被告有何詐欺之行為。
  ４、原告又主張依據被告所提出之支出明細表，其多次至日本
      、中國大陸、臺灣等地開會所支出之明細，與其出入境資
      料不符，顯見被告確係詐欺原告等語，然依被告所提出之
      支出明細表觀之（原件見本院卷三第38至61頁、中譯本見
      本院卷四第54至76頁），原告所稱之支出明細表係被告個
      人之海外投資與現金流量表，且該支出明細表所包含之項
      目範圍甚廣，依其項目所示，除與原告所投資之金山公司
      有關之項目外，尚有多筆支出，例如泉洲食宿費用等，無
      從認定與兩造間之投資計畫有關，亦難遽認為與原告所投
      資之資金有所關聯，且被告辯稱該支出明細表係被告個人
      之投資及現金流量表，尚非全部與原告所出資之資金有關
      等語，亦與該海外投資及現金流量表之記載相符，故已難
      認定該支出明細表中支出之項目、內容均屬原告所出資投
      資之項目，而原告復未舉證證明被告所提出之支出明細表
      即係全部原告出資額之記載，則自不能依該支出明細表之
      項目，而據以認定被告無該項目之支出或以原告之資金花
      用於自己事業所需之探礦，而為被告有詐騙行為之認定。
      況依該海外投資與現金流量表之記載，雖有往來於各地開
      會之費用支出，然此僅係表示被告有支出該筆金額及支出
      該筆金額之時間，而開會所為之支出，或為親自前往、或
      為委由他人代為前往、或其他開會所必須之支出，均有可
      能記載為開會支出之費用，故尚不得依此而推認被告記載
      有前往開會而與被告之入出境資料有所不符，即認被告有
      詐欺之行為。
  ５、至原告另主張被告私自挪用原告所出資之金額予被告個人
      所開立之公司使用等情，則為被告所否認，故自應由原告
      就被告有何挪用之行為負舉證之責，而依原告所指被告提
      出之支出明細表之內容項目觀之，該支出明細表係被告個
      人之海外投資及現金流量表，已難認其所內容均係原告所
      出資之資金，已如前述，則原告依此而主張被告有挪用原
      告出資資金之行為，自屬無據。此外，原告復未舉證以實
      其說，則原告所為被告有挪用原告資金之行為之主張，尚
      難採信。
  ６、綜上，原告所提出之證據並不足以證明被告藉由共同投資
      成立「臺灣威力固公司」、「金山公司」即生產輕量骨材
      、平潭縣採礦之事項，而有施用詐術騙取原告，使原告交
      付致受損害金額為25,184,427元之行為，故原告此部分之
      主張，尚屬無據。
（二）兩造間就共同投資成立「威力固公司」、「金山公司」即
      生產輕量骨材、平潭縣採礦之契約性質及內容為何？
  １、本件就共同投資成立威力固公司、金山公司即生產輕量骨
      材、平潭縣採礦之契約性質，原告主張兩造間係成立共同
      投資之無名契約，而被告則抗辯兩造間應係成立或為合夥
      或為委任或為共同合作之無名契約關係，而查兩造均坦認
      就兩造間之契約關係，並未簽立何書面之契約，則兩造間
      就上開共同投資之契約關係，究竟屬何種契約，當依雙方
      當事人之真意及兩造間契約之性質以為認定。經查，原告
      於刑事庭證稱：因為我不會做生意，被告說一切都交給他
      ，從技術、到去山東交涉取得礦源、設廠生產輕量骨材的
      事情都由他負責，我只要出資金就可以‧‧‧後來他回到
      臺灣，跟我提到籌組公司的事情，我與被告互相約定，這
      個公司就是要經營輕量骨材的事情，包括出資、研發、設
      計、設廠、製造‧‧‧他要我負擔他的家庭生活費用及往
      來臺、美、中的費用及產品經費、交涉費用‧‧‧去福建
      開採砂石的投資方式，是技術、交涉礦源取得由被告負責
      ，我負責所有的費用‧‧‧我陸陸續續匯款給被告，還有
      被告來台我給他的費用，這些費用是投資的總額，這些錢
      是被告跟我約定要投資使用，有的是用來交涉使用‧‧‧
      使用的內容被告曾說有預購機器、付給探勘專家的費用及
      被告家用開銷、來往旅費及交涉費用‧‧‧就輕量骨材的
      部分，我們說好在中國研發好了再申請專利，之後我們才
      招商等語（見93年度易字第178號刑事卷一第 104、105、
      106、110、111頁 ），而被告於刑事庭則陳稱：原告確實
      於83年11月到86年 4月間陸續匯款給我，我也有出資，告
      訴人及我共同出資這部分的金額，是為了要探勘、測量礦
      石的位置，並沒有要研發或籌組公司‧‧‧之後我從美國
      調了一批人去探勘，開採礦區一定要有可行性報告書，我
      做的可行性報告書不是為了告訴人而作了，是為了福建省
      平潭縣在台招商計畫而作的‧‧‧之後我回到臺灣，對告
      訴人說我與中國政府拿到招商協議書，要他儘速籌資‧‧
      ‧後來臺灣威力固公司及金山公司在臺不斷的招商都沒有
      成功等語（見93年度易字第178號刑事卷一第 24至26頁）
      。再依證人潘宇翔於刑事庭證稱：原告及被告都表示要比
      照外交官的薪資更優惠給我，我表示外交官駐外每月300,
      000 元，他們二人都說事成之後沒有問題，並說事成之後
      要給我技術股份，但是並沒有說多少股份，他們所說的事
      成，就是招商成功，公司開始運作有收入的時候就要給我
      等語（見93年度易字第178號刑事卷二第 13頁），故依兩
      造當事人對於共同投資生產輕量骨材及平潭縣採礦所敘述
      之內容及參酌證人潘宇翔所證述之內容，兩造就系爭生產
      輕量骨材及平潭縣採礦之部分，均約定由原告提供資金，
      由被告提供所有之技術、交涉、探勘、對外招商等勞務，
      雙方並約定要對外招商，待招商成功後，即籌組公司。
  ２、按稱合夥者，謂二人以上互約出資以經營共同事業之契約
      ；前項契約得為金錢或其他財產權或以勞務、信用或其他
      利益代之；金錢以外之出資應估定價額為其出資額，未經
      估定者，以他合夥人之平均出資額視為其出資額，民法第
      667 條定有明文。依上所述，本件兩造當事人既係約定由
      原告出資，被告負責提供勞務，並約定要對外招商，待招
      商成功後籌設臺灣威力固公司及金山公司，再參酌被告提
      出予原告之「輕量骨材」之說明文件及成立威力固公司之
      相關計畫、「山東省淄博市媒矸石之勘察資料」、「菲律
      賓礦石料源之市場調查報告書」、「福建省平潭縣砂石及
      礦石資源可行性報告書」、「蘇澳港專題報告」等文件資
      料，可知本件兩造實係互約出資以經營共同事業，該所謂
      之共同事業即係就生產輕量骨材、平潭縣開礦之事業對外
      招商，以利後續籌組臺灣威力固公司及金山公司等事宜，
      故應認兩造間係成立合夥契約關係，雖兩造對於二人之出
      資額比例並未明確約定，惟依上開條文之規定，自得以他
      合夥人之平均出資額視為其出資額，仍無礙兩造間成立合
      夥契約關係。
  ３、至原告雖主張兩造間係成立共同投資之無名契約，雙方係
      約定共同投資成立公司，其所為之出資額即為公司之資本
      等語，然查，依原告所提出之匯款資料及交付金額明細表
      可知，原告所交付予被告之金額，自83年11月至88年11月
      間，每次均為小筆之金額，且次數多達數十次，依該匯款
      之時間、金額及次數觀之，實難認該匯款之金額係供為公
      司之資本額，反與被告所抗辯稱該收受之金額，係作為往
      來旅費、交涉費用等支出相符。參以依前開原告及被告所
      證述之內容，可知兩造間除合夥經營共同之事業外，被告
      尚受原告之委託而處理一切有關合夥之事務，則依民法第
      680條，同法第 537條至第546條關於委任之規定，於合夥
      人之執行合夥事務準用之規定，本件雙方當事人間就處理
      相關事務亦兼有委任之性質，亦非原告所主張之兩造間係
      成立共同投資之無名契約。
（三）兩造間所成立共同投資之契約，是否有無效之原因？
  １、本件原告雖主張兩造間約定以煤干石生產輕量骨材，惟現
      今尚無以煤干石生產輕量骨材之技術，契約標的根本不能
      ，又兩造間約定於福建省平潭島開採砂石，惟平潭島位於
      大陸軍事區內根本無得取得採礦權，且該島上缺少電力及
      淡水根本無足開採砂石，亦屬契約標的不能，因而主張契
      約係屬無效等語，然查本件兩造間所成立之契約性質，係
      屬合夥契約關係，已如前述，故雙方間之權利義務關係，
      自亦應適用民法合夥章節之相關規定以定之。而按契約成
      立後，債務人有依契約內容而為履行之義務，合夥契約係
      屬債權契約，於當事人意思表示一致時，契約已經有效成
      立。
  ２、本件兩造既係互約出資以共同經營事業，故於兩造互相為
      上開約定時，雙方間之合夥契約即已成立，而依原告所主
      張雙方契約有自始客觀不能之事由觀之，不論原告所述是
      否為真，其所述之事由，均係雙方成立合夥契約共同經營
      事業之後，其所共同經營之目的事業是否能夠完成之問題
      ，就兩造間之合夥契約，並無何自始客觀不能之問題，故
      自不能以雙方成立合夥契約後，因發覺所共同經營之事業
      無法達成，而生使兩造間原成立之合夥契約有無效之效果
      。故原告主張兩造間成立之契約有無效之原因，自屬無據
      。
（四）原告得否依據不當得利之法律關係請求被告給付25,184,
      427元？
  １、原告主張依據民法第184條第1項、第197條第2項之規定，
      主張於侵權行為之時效完成後，依不當得利之規定請求被
      告返還所受之利益等語，然查，本件原告對於被告藉由共
      同投資成立「臺灣威力固公司」、「金山公司」即生產輕
      量骨材、平潭縣採礦之事項，施用詐術騙取原告，使原告
      致受損害而成立侵權行為一節，並未能舉證證明，已如前
      述，則原告上開主張依據侵權行為及不當得利之相關規定
      請求被告返還所受之利益即25,184,427元，即屬無據。
  ２、原告又主張兩造間之契約依民法第 246條係屬無效，而主
      張依不當得利之法律關係請求被告給付原告所支付之 25,
      184,427元，然本件兩造間之合夥契約並未有自始客觀不
      能之情形，前已有論述，故原告主張契約無效後依據不當
      得利之關係請求被告給付25,184,427元，亦屬無據。
（五）原告得否依據民法第259條規定請求被告給付 25,184,427
      元？
  １、本件原告主張兩造間之契約因可歸責於被告之事由以致給
      付不能，故主張依據民法第 256條之規定解除契約，並依
      民法第 259條之規定，請求被告返還原告所給付之金額等
      語。然查，兩造間合夥契約係約定共同經營事業，不論係
      威力固輕量骨材或平潭縣採礦等事業，均是原告與被告合
      夥所欲經營之共同目的事業，上開事業能否達成，並非為
      成立合夥契約後兩造所應負之給付義務內容，兩造之給付
      義務應為出資及共同經營事業，故上開目的事業縱使不能
      完成，亦僅生合夥事業是否解散之問題，與被告之給付義
      務，並無關聯，自不生被告是否給付不能之問題。
  ２、況依證人潘宇翔於刑事庭之證述：原告介紹我去作一個平
      潭石礦的招商開發，我是助理，主要撰寫招商投資計畫書
      ‧‧‧原告信任我在投資方面的判斷‧‧‧招商是從87年
      開始，87年間的招商都跟花蓮的金盾及東帝士的陳由豪及
      日本綜合建材公司負責人及蘇澳的林長庚、同榮鮪魚公司
      的老闆、及日本北海道的角先生，期間還有安排前任臺灣
      銀行副總經理陳傑男等人‧‧‧投資計畫書是我跟被告討
      論後，由我撰寫計畫書，再將計畫書交給招商對象‧‧‧
      如果被告回台灣，會打電話給我，我去機場接他‧‧‧我
      都是利用被告在台期間討論‧‧‧被告每次在台時間不一
      定，最長的時間會有 3個禮拜，短的話，3、4天就會趕去
      大陸‧‧‧87年比較常在原告家中開會，有2、3次等語（
      見93年度易字第178號刑事卷二第6至14頁），可知被告確
      為兩造間之合夥事務，頻繁往來於美國、台灣、大陸各地
      ，並積極進行招商之事務，被告已盡其給付之義務，故縱
      認就輕量骨材技術之開發無法達成或平潭縣之礦石因現實
      考量無法開採，亦僅係雙方合夥目的事業無法達成之問題
      ，均非因可歸責於被告之事由以致給付不能。此外，原告
      並未舉證證明有何可歸責於被告之事由，以致兩造間之合
      夥契約有給付不能之情形，故原告主張依據民法第 256條
      解除契約，並請求被告返還原告已支付之金錢，自屬無理
      由。
六、綜上所述，本件原告主張依據不當得利之法律關係及主張依
    據民法第226條、第256條契約因可歸責於被告之事由致給付
    不能而解除契約，請求被告給付25,184,427元及自起訴狀繕
    本送達被告之日起至清償日止，按年息百分之 5計算之利息
    ，為無理由，應予駁回。其假執行之聲請亦失所附麗，應併
    予駁回。
七、本案事證已臻明確，兩造其餘主張陳述及所提之證據，經本
    院斟酌後，認與判決結果不生影響，均毋庸再予論述，附此
    敘明。
八、結論：原告之訴為無理由，依民事訴訟法第78條，判決如主
    文。
中    華    民    國    95    年    11    月    30    日
                  臺灣宜蘭地方法院民事庭
                        法  官  鄭貽馨
正本與原本無異。
如不服本判決應於判決送達後20日內提出上訴狀（須附繕本）。
中    華    民    國    95    年    12    月    4     日
                        書記官  陳蒼仁


司法院資訊處製作；財團法人民間司法改革基金會備份。
